【裁判字號】    95,上訴,1994
【裁判日期】    951031
【裁判案由】    毒品危害防制條例
【裁判全文】
臺灣高等法院臺中分院刑事判決        95年度上訴字第1994號
上  訴  人
即  被  告  乙○○
選任辯護人  徐正安律師
上列上訴人因違反毒品危害防制條例案件，不服臺灣苗栗地方法
院94年度訴字第144號，中華民國95年7月13日第一審判決（起訴
案號：臺灣苗栗地方法院檢察署94年度偵字第394 號），提起上
訴，本院判決如下：
    主  文
上訴駁回。
    事  實
一、乙○○前曾因違反毒品危害防制條例案件，經原審分別以89
    年度苗簡字第479號判處有期徒刑6 月，90年度訴字第116號
    判處有期徒刑1 年、10月（應執行1年8月），經接續執行，
    於民國93年1月8日縮短刑期假釋出獄（未構成累犯）。乙○
    ○基於販賣第一級毒品海洛因之概括犯意，自93年7、8月間
    起至94年1 月14日間，以其所有之0000000000號行動電話，
    或其他號碼之行動電話為販毒聯絡工具，連續在羅獻堂位於
    苗栗縣竹南鎮龍鳳里山寮40之1 號住處附近，或乙○○位於
    同鎮○○街187巷15號201室租屋處，以1 錢海洛因，新台幣
    （下同）1萬5千元之價格，非法販賣第一級毒品海洛因與羅
    獻堂，前後約有10次。嗣於94年1 月20日晚上，在同鎮○○
    街187巷15號201室，查獲被告持有海洛因26包（淨重6.31公
    克，包袋重4.64公克）及0000000000號行動電話1 支（型號
    PC5980），而查悉上情。
二、案經新竹市警察局第三分局移請臺灣苗栗地方法院檢察署檢
    察官偵查起訴。
    理  由
一、證據能力：
(一)按刑事訴訟法第159條第1項規定，被告以外之人於審判外之
    言詞或書面陳述，除法律有規定外，不得作為證據。同法第
    159條之5第2 項已規定，當事人、代理人或辯護人於法院調
    查證據時，知有第159條第1項不得為證據之情形，而未於言
    詞辯論終結前聲明異議者，視為有前項之同意（指同條第 1
    項之同意作為證據）。此雖係第159條第1項所容許，得作為
    證據之例外規定之一。經查本案辯護人於準備程序中否認證
    人羅獻堂警詢、偵訊筆錄之證據能力，被告、檢察官於言詞
    辯論終結前，未就被告以外之人於審判外之言詞或書面陳述
    之證據，主張有刑事訴訟法第159條第1項不得為證據之情形
    ，是本案除證人羅獻堂警詢、偵訊筆錄之證據能力有爭執外
    ，其餘經調查之證據均有證據能力，合先敘明。
(二)證人羅獻堂警詢筆錄，至本案辯論終結時，未見公訴人提出
    證人於警詢時陳述有何特別可信之證據，依上開刑事訴訟法
    第159條第1項之規定，自不得為證據。另證人羅獻堂於檢察
    官偵訊時，業經具結，查無顯有不可信之情況，依刑事訴訟
    法第159條之1第2項之規定，認有證據能力。
(三)又被告以外之人於審判外之言詞或書面陳述，雖不得以之直
    接作為認定犯罪事實與否之證據，但參酌現行刑事訴訟法第
    16 6條之1第2項、第3項第6款，第166條之2之規定及行反詰
    問時，容許以陳述人先前不一致之陳述作為彈劾證據之法理
    ，非不得以之作為彈劾證據，用來爭執被告、證人、鑑定人
    陳述之證明力（最高法院94年度臺上字第6881號判決意旨參
    照），故上開證人羅獻堂之警詢供述，雖屬被告以外之人於
    審判外之陳述，經被告或其辯護人異議後，該證人之警詢筆
    錄雖無證據能力，惟該證人於警詢之證述，仍可作為彈劾該
    證人證詞證明力之用，合先敘明。
二、訊據上訴人即被告乙○○，固不否認曾以0000000000號行動
    電話與證人羅獻堂聯絡，上開遭查扣之第一級毒品海洛因係
    其所有等情，惟矢口否認有販賣海洛因犯行，辯稱：伊並未
    販賣毒品予羅獻堂，且扣案毒品海洛因係購買時即已分裝好
    的，皆係供自己施用，因伊欠羅獻堂2萬元迄今未還，羅獻
    堂因此陷害伊販毒。辯護意旨則以：扣案之海洛因，只能證
    明被告有施用第一級毒品之行為，不能證明被告有販賣之事
    實或意圖，而偵查卷中被告手機之通聯紀錄，並無與證人羅
    獻堂通聯之紀錄，可證明證人羅獻堂無以電話聯絡被告購毒
    ，證人羅獻堂警詢之證述顯與事實不符等語。經查：
(一)上揭事實欄所載於被告租屋處查獲之海洛因26包（含袋重約
    11公克），係被告所有之事實，為被告所自承，並有搜索扣
    押筆錄附卷可稽（見偵字第394 號卷第40至45頁），而上述
    海洛因，經送法務部調查局鑑定結果：確含第一級毒品海洛
    因成分，合計淨重6.31公克（空包裝重4.64公克），純度11
    .85 ％，純質淨重0.75公克，有該局94年4月1調科壹字第99
    0001139號鑑定通知書1紙附卷可稽（見原審卷第17頁），而
    前開26包海洛因毒品之含包裝重，除1包係2.2公克外，其餘
    有13包為0.4公克，12包為0.3公克，有搜索現場照片26張附
    卷可稽（見偵字第394 號卷第53至65頁），足認被告係為便
    於販賣，而將上開海洛因分裝成重量相當之小包裝。
(二)被告自93年7、8月間至94年1月14日前，以1錢海洛因毒品 1
    萬5 千元之價格，連續多次販賣第一級毒品海洛因與羅獻堂
    之事實，業據證人羅獻堂於偵查中檢察官訊問時具結證稱：
    從93年7、8月間開始跟乙○○購買海洛因毒品，都在我家附
    近，乙○○會送過來，我每次跟他買1錢，1錢海洛因1萬5千
    元，乙○○租屋處在我家附近，有到乙○○租屋處買過好多
    次海洛因等語（見94年度偵字第394 號偵查卷第80至81頁）
    ，證人羅獻堂於原審審理時具結證稱：我跟被告買過第一級
    毒品海洛因，幾次忘記了，應該沒有1 百多次那麼多，是從
    93年7、8月開始買的，沒有1 百多次，如果10幾次，有可能
    講成幾百次等語（見原審卷第134至136頁）。證人羅獻堂證
    稱：有時是打0000000000號（即94年度偵字第394號第22 頁
    警詢筆錄所述之電話）行動電話與被告聯絡，我每次的量 1
    千元，我會請被告幫我分等語（見原審卷第143頁、第148頁
    ）。被告於警詢時供稱：0000000000號行動電話是綽號「肥
    龍」的朋友申辦給我使用的，於羅獻堂遭警方逮捕當天早上
    有以0000000000號行動電話與羅獻堂聯繫等語（見94年度偵
    字第394 號偵查卷第18至19頁），且被告於原審羈押訊問時
    供稱：在苗栗縣竹南鎮○○街187巷15號201室租屋處，以3.
    75公克（即1 錢）1萬5千元賣給羅獻堂，都是販賣海洛因，
    沒有其他等語（見原審94年度聲羈字第25號卷第4 頁）。是
    證人羅獻堂上開所述，有打0000000000號行動電話與被告聯
    繫，並在被告租屋處或羅獻堂住處附近，以每次購買1錢，1
    錢海洛因1萬5千元之價格，向被告購買第一級毒品海洛因一
    節，核與被告上開自白之情節大致相符，且衡情證人羅獻堂
    於檢察官訊問時，明確指稱購買之過程、數量、價格等情，
    顯非臨時憑空捏造而來，自堪採信。又被告自承0000000000
    號行動電話係伊使用，並曾以該電話與羅獻堂聯繫，復有00
    00000000號行動電話1支扣案可資佐證（見94年度偵字第394
    號偵查卷第92頁之扣押物品清單），而證人羅獻堂證稱有時
    用0000000000號行動電話與被告聯絡，顯見尚有以其他未經
    查扣之電話與被告聯絡購毒。再者，被告自承為伊所有之上
    開第一級毒品海洛因，均分裝為重量0.3或0.4公克之小包裝
    ，數量達25包（其中1包係2.2公克），復與證人羅獻堂所述
    有請被告將毒品分成1千元之小包裝1節相符，是證人羅獻堂
    上開證述有時用0000000000號行動電話與被告聯繫，每次以
    1錢海洛因1萬5千元之價格，向被告購買1錢海洛因毒品之聯
    繫方式、期間、地點、價格等情，應與事實相符，足堪採信
    。
(三)至證人羅獻堂自93年7、8月間至94年1 月14日前，向被告購
    買第一級毒品海洛因之次數為何，尚有審究之處，證人羅獻
    堂於偵查中雖具結供稱：有向被告購買約1 百多次之海洛因
    等語，惟證人羅獻堂於原審審理時具結證稱：幾次忘記了，
    應該沒有那麼多次，7、8個月才2 百多天，怎麼可能天天買
    ，跟被告買過好幾次，沒有1 百多次，如果10幾次，可能講
    成幾百次等語（見原審卷第134至136頁），另檢察官問：「
    有無超過10次、20次、30次？」，證人羅獻堂證稱：「不知
    道。」（見原審卷第135頁），查自93年7、8月間至94年1月
    間，僅有6至7個月，以日數計算為210 日，證人羅獻堂上開
    所稱不可能天天購買海洛因毒品，沒有買1 百多次等語，應
    堪採信，是證人羅獻堂於偵查中所稱：向被告購買1 百多次
    海洛因1 節，應屬誇張之詞。而證人羅獻堂於原審又稱，如
    果10幾次，也可能講成幾百次，不知道有無超過10次，又因
    證人羅獻堂於原審審理時已有迴護被告之意（詳如後述），
    無從明確得知證人羅獻堂向被告購買海洛因之次數為何，是
    以未逾10次為最有利於被告之認定，即被告自93年7、8月間
    至94年1 月14日間，共販賣10次第一級毒品海洛因與羅獻堂
    。
(四)又被告以上開價額連續販賣海洛因10次予羅獻堂之事實，已
    可認定，然其究竟有自差價中獲利若干，因被告否認犯罪，
    及毒品乃屬違禁物品，無可信公定之市場交易價格可查，以
    致無法確切查明被告所販售毒品之實際進價，並計算其獲利
    數額。惟徵以海洛因毒品價格昂貴，取得不易，且毒品危害
    防制條例第4條第1項所定販賣第一級毒品海洛因之法定刑為
    死刑、無期徒刑，處無期徒刑得併科1000萬元以下罰金，刑
    責甚重；加以有關機關查緝甚嚴，風險甚高，且本案被告販
    賣毒品海洛因犯行不止1 次，若無利可圖，被告豈有一再甘
    冒被查緝法辦重刑之危險，平白轉手他人之可能，又被告所
    有遭查扣之上開海洛因毒品，純度甚低（僅有百分之 11.85
    ），足認被告販入毒品海洛因之價格必較售出價格低廉。
(五)證人羅獻堂雖於原審審理時證稱：海洛因是跟已經死掉的朋
    友買的，有跟被告要過，他沒有給我，海洛因大部分都是跟
    竹南連雲章買的，94年度偵字第394號偵查卷第21至24 頁之
    警詢筆錄是警察教我講的，那時應該毒癮發作等語（見原審
    卷第131至132頁），惟證人羅獻堂於辯護人提示上開偵卷第
    22頁，詰問證人羅獻堂為何如此回答時，證人羅獻堂先稱：
    「那麼久忘記了。」，再提示偵卷第22、23頁詰問為何這樣
    回答時，證人羅獻堂方改稱：「這當時是警察教的。」（見
    原審卷第131至132頁），證人上開所述已有矛盾，又經審判
    長諭知將被告暫帶回羈押室後，證人羅獻堂又證稱：在偵查
    中檢察官訊問時沒有毒癮發作，有跟被告買過第一級毒品海
    洛因等語（見原審卷第134至135頁），而公訴人詰問證人羅
    獻堂向被告購賣海洛因細節時，證人羅獻堂又稱：（問：買
    幾次？）被告欠我錢，我過去拿海洛因來抵債，（問：那表
    示，你剛講的，都不實在？）抵債算買賣嗎，（問：你剛回
    答審判長，說會誣賴他，是指在警局、偵查中講買賣這部分
    嗎？）之前講買賣是要害被告，現在講抵債才沒有害他，我
    進來關才知道販賣海洛因會被關到死等語（見原審卷第 137
    、148 頁），證人羅獻堂上開所述前後多有矛盾，且與警詢
    及偵查中之證述不符，而所稱因抵債才向被告拿海洛因1 節
    ，顯係證人羅獻堂因知販賣海洛因係重罪，為幫被告脫免販
    賣海洛因罪責，所為迴護被告之證述，不足採信。再者，證
    人羅獻堂於原審審理時，雖有證稱其海洛因毒品來源有已死
    掉之朋友或竹南連雲章之人，然未否認曾向被告購買第一級
    毒品海洛因，顯見證人羅獻堂於偵查中及原審所稱，有向被
    告購買過毒品海洛因1 節，均係屬實。另被告之辯護人以偵
    查卷中被告0000000000號電話之通聯紀錄（見93年度偵字第
    1350號偵查卷第61至73頁），並無證人羅獻堂與被告所有00
    00000000號行動電話之通聯紀錄，辯稱證人羅獻堂於偵查中
    證述與事實不符等語，惟證人羅獻堂於原審供稱：大部分以
    被告所有0000000000號行動電話與被告聯繫，並非以上開00
    00000000號行動電話與被告聯繫，且該0000000000號之通聯
    紀錄僅93年11月6、7日兩天，是該通聯紀錄雖無證人羅獻堂
    所示使用之電話，亦不足為有利於被告之認定。又辯護人於
    準備程序中雖有請求傳喚證人翁文乾以證明證人羅獻堂之毒
    品來源不一定是被告，然證人翁文乾縱可證明證人羅獻堂之
    毒品來源尚有他人，亦無從推翻被告曾販賣第一級毒品海洛
    因之事實，是證人翁文乾核無傳喚之必要。
(六)綜上所述，被告於93年7、8月間某日起至94年1 月14日前，
    確有以每次1錢（即3.75 公克）之重量，價格1萬5千元，連
    續販賣10次海洛因與證人羅獻堂得逞。被告所為販賣第一級
    毒品海洛因之犯行，罪證明確，應依法論科。
二、論罪科刑：
(一)被告行為後，刑法第56條連續犯之規定，業於94年1月7日修
    正公布刪除，並於95年7月1日施行，則被告之犯行，因行為
    後新法業已刪除連續犯之規定，此刪除雖非犯罪構成要件之
    變更，但顯已影響行為人刑罰之法律效果，自屬法律有變更
    ，依新法第2條第1項規定，比較新、舊法結果，仍應適用較
    有利於被告之行為時法律即舊法論以連續犯（最高法院95年
    第8 次刑事庭會議決議參照）。按海洛因係毒品危害防制條
    例第2條第2項第1 款所定之第一級毒品，不得非法販賣。是
    核被告所為，係犯毒品危害防制條例第4條第1項之販賣第一
    級毒品罪。被告販賣第一級毒品前之持有第一級毒品之低度
    行為，應為其販賣第一級毒品之高度行為所吸收，不另論罪
    。被告先後多次犯行，時間緊接，罪名與構成要件相同，顯
    係基於概括犯意而為，應依修正前連續犯規定論以一罪，為
    被告所犯毒品危害防制條例第4條第1項之罪，法定本刑為無
    期徒刑或死刑，依刑法第64條第1係、第65條第1項之規定，
    死刑、無期徒刑均不得加重，是不得依修正前刑法第56條之
    規定加重其刑。再按販賣第一級海洛因罪之法定刑為死刑、
    無期徒刑，係立法者為維護國民身心健康，進而維持社會秩
    序，俾免國家安全之陷於危殆，為拔其貽害之本，希望達成
    杜絕流入之途，著重煙毒來源之截堵，以求禍害之根絕而定
    ；而製造、運輸、販賣行為乃煙毒禍害之源，其源不斷，則
    流毒所及，非僅多數人之生命、身體受其侵害，並社會、國
    家之法益亦不能免，為害之鉅，當非個人一己之生命、身體
    法益所可比擬，對於此等行為之以特別立法嚴厲規範，固符
    合比例原則，然就個案刑度之決定，仍應就具體情狀衡量，
    而本案被告販賣第一級毒品之對象僅1 人，而以被告所有遭
    查獲之海洛因純度甚低，僅達百分之11.85，淨重6.31 公克
    之海洛因毒品，純質淨重僅0.75公克，被告顯非持有大量毒
    品，供販賣予不特定族群之上游毒梟，其犯罪情節及對社會
    危害程度尚非重大，雖科以法定最低刑度，猶嫌過重，其犯
    罪情狀尚堪憫恕，爰依刑法第59條規定酌量減輕其刑，並先
    加後減之。原審依毒品危害防制條例第4條第1項、第18條第
    1項前段、第19條第1項，刑法第2條第1項、第11條、修正前
    刑法第56條、刑法第59條、第37條第2項、第38條第1 項第2
    款，審酌被告販賣第一級毒品海洛因、戕害他人身心，對社
    會治安造成危害，兼衡被告犯罪之動機、目的、所販賣對象
    之人數僅一人、所得非多，及犯罪後否認犯行並無悔意，態
    度不佳等一切情狀，量處有期徒刑拾貳年，褫奪公權捌年。
    扣案海洛因貳拾陸包（合計淨重陸點參壹公克）沒收銷燬之
    ；外包裝貳拾陸個（重肆點陸肆公克）、黑色皮包壹個、行
    動電話壹支（型號PC5980），均沒收；販賣第一級毒品海洛
    因所得財物共新臺幣拾伍萬元均沒收，如全部或一部不能沒
    收時，以其財產抵償之。並敘明被告租屋處查扣案之第一級
    毒品海洛因26包（淨重6.31公克），依毒品危害防制條例第
    2條第2項第1 款之規定，屬第一級毒品，不問屬於犯人與否
    ，爰依毒品危害防制條例第18條第1 項前段之規定，宣告沒
    收銷燬之。而上開海洛因之包袋26個（重4.64公克）及扣案
    黑色皮包1 個，係被告所有，供其犯罪所用之物，應依刑法
    第38條第1項第2款之規定沒收。又被告販賣毒品與羅獻堂時
    使用之0000000000號行動電話（型號PC5980）1 支，係被告
    所有，並曾供被告聯絡販毒之用，然非專供被告販毒所用，
    故應依刑法第38條第1項第2款宣告沒收。另販賣第一級毒品
    海洛因10次犯罪所得之財物15萬元，應依毒品危害防制條例
    第19條第1 項義務沒收主義之規定，亦併予宣告沒收之，如
    全部或一部不能沒收時，以其財產抵償之，核其認事用法，
    並無不合。被告乙○○上訴意旨略以：本件僅有證人羅獻堂
    一人所證，並無其他必要之證據，且從查獲毒品每包重量分
    別有2.2公克、0.3公克、0.4 公克，其重量不一，難認係為
    販賣而分裝，又羅獻堂於原審詰問時已承認，被抓那時應該
    有毒癮發作，如果有誣賴他（指被告）也是警察教的，我是
    配合警察，之前講買賣是要害他，現在講抵債才沒有害他，
    因此羅獻堂之證言不一，自不能採為被告犯罪之證據，且從
    查獲之海洛因純度僅11.85％，而3.75 公克要價1萬5千元，
    其價格顯然不合理，原審認定被告有本件犯行即有違誤等語
    ，惟查證人羅獻堂於原審為有利被告之證詞，係維護被告之
    詞，原審理由已詳述認定之理由，另本件查獲之海洛因分裝
    重量不一，被告知悉包裝及重量，而分別出售，並不違常情
    ，另毒品價格並不一定，而出售之毒品有摻與他物，亦屬常
    情，自不能以原審所認定，出售之毒品價格偏高而採為被告
    有利之認定，原審判決核無違誤，被告上訴為無理由，應予
    駁回。
(二)至於起訴書所載於93年11月6 日，在苗栗縣竹南鎮山佳里山
    佳國小附近查扣之第一級毒品海洛因9 包（含袋重約17公克
    ），被告稱係供自己施用所用，難認與本案有何直接關連，
    且已於原審93年訴字第452 號刑事判決被告施用第一級毒品
    案件中諭知沒收並銷燬之，有該刑事判決書1 份可稽，原審
    爰不再為沒收銷燬之宣告。另扣案之安非他命吸食器1 組、
    藥鏟2支、注射針筒2支，尚無證據足認與本案有何關連，原
    審不併予宣告沒收，核無不合，附此敘明。
三、據上論斷，應依刑事訴訟法第368條，判決如主文。
本案經檢察官甲○○到庭執行職務。
中    華    民    國    95    年    10   月    31     日
            刑事第六庭  審判長法  官  李  文  雄
                              法  官  邱  顯  祥
                              法  官  劉  連  星
上列正本證明與原本無異。
如不服本判決應於收受送達後十日內向本院提出上訴書狀，其未
敘述上訴之理由者並得於提起上訴後十日內向本院補提理由書（
均須按他造當事人之人數附繕本）。
                              書記官  陳  秀  真
中    華    民    國    95    年    11 月    1        日
附錄：本案論罪科刑法條全文
毒品危害防制條例第4條第1項
製造、運輸、販賣第一級毒品者，處死刑或無期徒刑；處無期徒
刑者，得併科新臺幣1千萬元以下罰金。
                                                      Ａ


司法院資訊處製作；財團法人民間司法改革基金會備份。
